【裁判字號】    99,台上,5650
【裁判日期】    990910
【裁判案由】    違反商業會計法等罪
【裁判全文】
最高法院刑事判決            九十九年度台上字第五六五０號
上  訴  人  甲○○
            乙○○
上列上訴人等因違反商業會計法等罪案件，不服台灣高等法院台
中分院中華民國九十八年三月十九日第二審判決（九十五年度上
易字第一一四二號，起訴案號：台灣台中地方法院檢察署九十四
年度偵字第一五九八、一四三八一號），提起上訴，本院判決如
下：
    主  文
原判決關於甲○○部分，暨乙○○公司負責人，為納稅義務人，
以不正當方法逃漏營利事業所得稅部分均撤銷，發回台灣高等法
院台中分院。
    理  由
本件原判決認定：一、上訴人甲○○係址設台中市南屯區之嵩仙
國際事業有限公司（下稱嵩仙公司）負責人；上訴人乙○○於民
國九十二年間擔任址設台中市○○街富盛金屬企業公司（下稱富
盛公司）之登記負責人（該公司自九十三年度起之負責人，登記
為洪啟明），均為公司法上規定之公司負責人，亦為納稅義務人
，前者且為商業會計法所規定之商業負責人。二、(一)、甲○○明
知嵩仙公司與原判決附表（下稱附表）一之一、一之二所示之公
司或企業社（下稱其他營利事業），實際上並無交易，竟與上開
營利事業負責人及李思睿，共同基於概括犯意聯絡，連續由李思
睿為甲○○取得其他營利事業開立無實際交易之統一發票（詳如
同附表所示），做為嵩仙公司之進項憑證，並記入嵩仙公司所應
登載之帳冊中；又承前概括犯意聯絡，明知嵩仙公司並未實際銷
貨予其他營利事業，而由李思睿以嵩仙公司名義，連續填製會計
憑證（即發票），分別交付其他營利事業，充作進項憑證持以行
使（時間、發票內容、其他營利事業，均詳如附表二所列）。甲
○○則於每二個月作成台中市營業人銷售額與稅額申報書（附發
票明細表），持向財政部台灣省中區國稅局黎明稽徵所（現改制
為台中市分局，下稱中區國稅局黎明稽徵所）申報該段期間之營
業稅，足以生損害於稅捐機關對稅捐管理之正確性。(二)、甲○○
並基於幫助富盛公司、同廣濟實業股份有限公司（下稱同廣濟公
司）、穎讚科技工程有限公司（下稱穎讚公司）逃漏營利事業所
得稅之概括犯意聯絡，以上述二之(一)所載之方式，連續幫助富盛
公司、同廣濟公司、穎讚公司逃漏附表十二編號１、３、６所示
之營利事業所得稅款，足以生損害於稅捐稽徵機關對於營利事業
所得稅核課之正確性。(三)、甲○○於上述取得附表一之一、一之
二所示發票，做為嵩仙公司之進項憑證，暨將附表二所示之發票
，分別持交如附表二所示之其他營利事業充作進項憑證等之不正
方法，並於嵩仙公司九十二年度營利事業所得稅中提出申報，使
該公司逃漏如附表十二編號１所示之營利事業所得稅額新台幣（
下同）二十二萬零五十三元，足以生損害於稅捐稽徵機關對於營
利事業所得稅核課之正確性。(四)、上訴人乙○○為富盛公司九十
二年度之登記負責人，由邱寀紜（業經原審判刑確定）取得附表
三之一、三之二、三之三所示無實際交易其他營利事業之發票，
做為富盛公司之進項憑證，暨將富盛公司開立之附表四之一、四
之二所列發票，分別持交其他營利事業充作進項憑證等之不正方
法，於富盛公司九十二年度營利事業所得稅申報項目中持以申報
，使富盛公司逃漏如附表十二編號二所示之營利事業所得稅額四
十九萬四千七百六十四元，足以生損害於稅捐稽徵機關對於營利
事業所得稅核課之正確性等情。因而撤銷第一審論處上訴人甲○
○共同連續商業負責人，以明知為不實事項，而填製會計憑證及
記入帳冊罪刑之判決，改判仍論甲○○以共同連續商業負責人，
以明知為不實事項，而填製會計憑證及記入帳冊，處有期徒刑一
年六月，減為有期徒刑九月；及撤銷第一審諭知甲○○及乙○○
被訴公司負責人，為納稅義務人，以不正當方法逃漏稅捐部分均
無罪之判決，改判論甲○○、乙○○以公司負責人，為納稅義務
人，以不正當方法逃漏稅捐罪，各處有期徒刑六月；減為有期徒
刑三月；並就乙○○部分定其易科罰金之折算標準；就甲○○部
分所宣告之主刑部分，定其應執行之刑為有期徒刑十月。固非無
見。
惟查：（一）原判決事實二之(一)、(三)部分認定：甲○○取得附表
一之一及一之二所列其他營利事業之發票作為進項憑證，又開立
附表二所示之嵩仙公司發票，供其他營利事業充作進項憑證，嵩
仙公司並憑以報稅，而逃漏該公司九十二年度之營利事業所得稅
二十二萬零五十三元等情（見原判決第七、八頁、第一０六頁附
表十二編號１），而論處甲○○公司負責人非法逃漏稅捐罪刑。
惟附表一之二所列，均屬九十三年一月至二月之耀盛科技有限公
司（下稱耀盛公司）之發票（見原判決第四三、四四頁），如何
憑以逃漏九十二年之稅捐？其事實之認定已嫌前後矛盾。且該附
表一之二部分，究竟有無逃漏嵩仙公司九十三年度之營利事業所
得稅？亦有疑問，而有釐清之必要。乃原判決未遑究明，遽為判
決，亦有調查職責未盡之違誤。（二）原判決事實欄二之(二)認定
：甲○○以上開事實欄二之(一)之虛開發票憑證、記入帳冊並交付
使用之方式，幫助富盛公司、同廣濟公司、穎讚公司等三家營利
事業逃漏各該公司營利事業所得稅等情（見原判決第八頁），似
指嵩仙公司開立附表二之發票，供該附表所列之營利事業使用。
惟觀諸該附表二所列使用嵩仙公司發票營利事業者，有同廣濟公
司、晨奕科技有限公司（下稱晨奕公司）、富盛公司及優先環保
事業有限公司（下稱優先公司）等四公司（見原判決第四四頁附
表二），其中並未列載穎讚公司如何使用嵩仙公司之發票。又依
該附表二所列，晨奕公司、優先公司均有使用嵩仙公司之發票。
如屬無訛，該晨奕公司、優先公司部分甲○○有無幫助逃漏稅捐
之情形？且依附表十二編號４所列，晨奕公司亦有逃漏九十二年
度之營利事業所得稅七十七萬九千七百五十一元（見原判決第一
０七頁），此與甲○○提供附表二所列開立發票供晨奕公司使用
是否有關？均非無疑。凡此均與甲○○究竟是否有虛開發票及上
開部分是否有幫助逃漏稅捐之判斷有關，亦應調查釐清，乃原判
決未予究明，自有調查職責未盡及判決理由不備及理由矛盾之違
法。（三）法院得於第一次審判期日前，傳喚被告或其代理人，
並通知檢察官、辯護人、輔佐人到庭，行準備程序時，可為下列
事項之處理：一、起訴效力所及之範圍與有無應變更檢察官所引
應適用法條之情形，亦為刑事訴訟法第二百七十三條第一項第一
款所明定，此乃法院訴訟指揮及闡明權之行使之規定。是倘檢察
官起訴書或其依裁定補正之犯罪事實，尚未明晰，法院非不得依
上開規定予以闡明，期能釐清其審理之對象及訴訟之範圍。本件
檢察官就乙○○部分，起訴書犯罪事實記載：「乙○○為納稅義
務人富盛公司之負責人，且為商業會計法所規定之商業負責人。
乃與不詳姓名年籍之人，取得如起訴書附表所示之不實發票作為
進項憑證，扣抵稅額，以不正當方法，逃漏營業稅及營利事業所
得稅，其詳情如下；(七)、乙○○明知富盛公司於九十二年間，並
無向嵩仙公司、優先公司、同廣濟公司、揚曜企業社等進貨之事
實，竟取得如起訴書附表編號十一所示嵩仙公司所開立之不實發
票作為進項憑證，金額計一千五百九十八萬一千二百九十一元，
扣抵銷項稅額七十九萬九千零六十五元，以此不正當方法，逃漏
營業稅」等情，起訴法條則記載：「乙○○所為均係犯稅捐稽徵
法第四十七條、第四十一條以不正當方法逃漏稅捐、第四十三條
第一項幫助他人以不正當方法逃漏稅捐、商業會計法第七十一條
第一款以填製不實會計憑證等罪嫌，……，乙○○先後多次填製
不實會計憑證、幫助他人以不正當方法逃漏稅捐等犯行，均犯意
概括、時間緊密、所犯構成要件相同，請均論以連續犯。……乙
○○就上開填製會計憑證及稅捐稽徵法第四十七條、第四十一條
代罰罪責，應分論併罰」等語（見起訴書第十四頁）。則檢察官
就乙○○收取其他營利事業所開立之發票，持為進項憑證，提出
申報因而「逃漏營業稅」，與因而「逃漏營利事業所得稅」之間
，究竟是以裁判上一罪起訴、抑或以數罪併罰起訴？即非無疑。
倘檢察官係以數罪併罰起訴，而第一審判決未就乙○○公司負責
人而「逃漏營利事業所得稅」部分判決，該部分即屬第一審漏未
判決部分，自非第二審法院得以審判之事項。乃原審未依規定予
以闡明，以釐清乙○○部分之審判範圍，逕就其逃漏營利事業所
得稅部分予以審理，並予判決，其訴訟程序之進行已有可議。且
與原判決就相同情節之同案被告甲○○及邱寀紜，被訴逃漏營業
稅部分，則以此部分不能證明甲○○、邱寀紜犯罪，並說明檢察
官係以裁判上一罪起訴，而不另為無罪之諭知（見原判決第三二
頁理由乙至第三四頁理由(五)），亦有判決理由矛盾之違誤。（四
）稅捐稽徵法第四十七條、第四十一條規定對法人負責人之處罰
，係以納稅義務人之法人，非法逃漏稅捐，而規定轉嫁責任於其
負責人之規定。依原判決之認定：甲○○、乙○○各係公司負責
人，收集而使用其他營利事業之發票作為進項憑證，分別虛報嵩
仙公司、富盛公司之支出，憑以申報稅捐，並因而逃漏各該公司
之稅捐，而依上開規定轉嫁予法人負責人甲○○、乙○○以刑事
犯罪處罰。惟嵩仙公司、富盛公司另開立不實交易之發票，供其
他營利事業作為進項憑證申報稅捐，則係行為人本人提供發票，
幫助逃漏稅捐，而依稅捐稽徵法第四十三條之幫助逃漏稅捐罪處
罰之情形，兩者不同。倘一般營利事業收集其他營利事業之發票
，充作進項憑證，固有逃漏其當期應繳交之其他營業稅捐之可能
，惟營利事業開立發票供其他營利事業使用，就開立發票之營利
事業言，所開立之發票係其銷項憑證（即因銷貨營業而有進帳之
憑證）。倘甲○○、乙○○上開開立發票，供其他營利事業提出
申報屬實，則有致嵩仙公司、富盛公司溢增不實營業收入之紀錄
，而遭課稅之虞。是渠等該部分行為如何得以逃漏其本公司嵩仙
公司、富盛公司之營利事業所得稅？自非無疑。乃原判決未予究
明，在兩人犯稅捐稽徵法第四十七條、第四十一條之罪部分之犯
罪事實，均認定渠等開立發票供其他營利事業報稅而致逃漏嵩仙
公司、富盛公司稅捐，其認事用法均有違誤。以上或為上訴意旨
所指摘，或為本院得依職權調查之事項，應認原判決關於甲○○
部分，暨乙○○違反稅捐稽徵法第四十七條、第四十一條之公司
負責人逃漏稅捐部分，均有撤銷發回之原因。又原判決其他認與
上開部分有裁判上一罪關係及說明不另為無罪諭知部分，以及檢
察官以之與前開部分有實質上一罪及裁判上一罪關係起訴部分，
基於審判不可分之原則，應併予發回。又稅捐稽徵法第四十七條
，已於九十八年五月二十七日修正公布，增列第二項，商業會計
法第七十一條亦於九十五年五月二十四日修正公布，提高罰金刑
度，案經發回，宜注意比較適用，附此敘明。
據上論結，應依刑事訴訟法第三百九十七條、第四百零一條，判
決如主文。
中    華    民    國  九十九  年    九    月    十    日
                      最高法院刑事第三庭
                          審判長法官  林  增  福
                                法官  張  清  埤
                                法官  陳  世  雄
                                法官  何  菁  莪
                                法官  周  煙  平
本件正本證明與原本無異
                                      書  記  官
中    華    民    國  九十九  年    九    月   十四   日
                                                      Ｅ

司法院資訊處製作；財團法人民間司法改革基金會備份。
